【裁判字號】    98,訴,1990
【裁判日期】    990210
【裁判案由】    拆屋還地等
【裁判全文】
臺灣臺中地方法院民事判決  98年度訴字第1990號
原      告  庚○○
            丙○○
            丁○○
            己○○
共      同
訴訟代理人  洪塗生律師
複代理人    吳念恒律師
被      告  戊○○
訴訟代理人  林益堂律師
上列當事人間拆屋還地等事件，本院於民國99年1月18日言詞辯
論終結，判決如下：
    主    文
原告之訴駁回。
訴訟費用由原告負擔。
    事實及理由
壹、程序部分：
一、按原告於判決確定前，得撤回訴之全部或一部。但被告已為
    本案之言詞辯論者，應得其同意。民事訴訟法第262條第1項
    定有明文。本件原告原起訴請求被告甲○○應將坐落台中縣
    豐原市○○段297地號土地（以下簡稱系爭297地號土地）上
    如起訴狀附圖所示之地上物拆除，並將土地返還原告及其他
    全體共有人，嗣於民國（下同）98年10月14日當庭撤回該部
    分，於法無違，合先敘明。
二、再按訴狀送達後，原告不得將原訴變更或追加他訴，但有下
    列各款情形之一者，不在此限：1.被告同意者。2.請求之基
    礎事實同一者。3.擴張或減縮應受判決事項之聲明者。4.因
    情事變更而以他項聲明代最初之聲明者。5.該訴訟標的對於
    數人必須合一確定時，追加其原非當事人之人為當事人者。
    6. 訴訟進行中，於某法律關係之成立與否有爭執，而其裁
    判應以該法律關係為據，並求對於被告確定其法律關係之判
    決者。7.不甚礙被告之防禦及訴訟之終結者。民事訴訟法第
    1項定有明文。本件原告起訴主張被告戊○○無權占用系爭
    297地號土地如起訴狀附圖所示之土地，並出租予訴外人甲○○搭建地上物云云，其後經查明原告所指之地上物已拆除
    ，原告縮減部分聲明（後述），並撤回甲○○部分起訴，後
    因被告否認有占用之事實，經證人劉于成到庭陳證系爭297
    地號土地係劉換彩生前所借予其個人使用等語，原告依劉于
    成之證詞，具狀追加劉于成為被告，並擴張聲明：請求被告
    與劉于成連帶給付不當得利，然原告上開追加劉于成為被告
    ，業為被告當庭表示不同意，且依劉于成證述被告從未有無
    權占用系爭土地之事實，而系爭事件，原告就土地何時遭占
    用，占用之面積為何？均尚未能提出確切證據證明，如系爭
    土地確為劉于成無權占用，其不當得利計算之調查費時，被
    告本未占用系爭土地，卻仍一再到庭進行無謂之訴訟程序，
    顯見原告追加劉于成為被告，有甚礙被告之防禦及訴訟終結
    之情事，實不符前述民事訴訟法第255條第1項規定，是原告
    追加劉于成為被告，並非合法，不應准許，併此敘明。
三、又按繼承人有數人時，在分割遺產前，各繼承人對於遺產全
    部為公同共有，固為民法第1151條所明定，惟各繼承人對於
    遺產所屬之各個權利義務，在分割之前仍有潛在的物權的應
    有部分，繼承人相互間，其權利之享受與義務之分擔，應以
    應繼分之比例為計算之標準（最高法院91年台上字第2329號
    決意旨參照）；再按繼承人對於被繼承人之債務負連帶責任
    (民法第1153條第1項)，且因不當得利發生之債，同時有多
    數利得人，應按其利得數額負責，並非須負連帶返還責任。
    是上訴人請求被上訴人賠償相當於租金之損害或返還不當得
    利，非屬固有必要共有訴訟，不須以全體公同共有人為起訴
    對象（最高法院92年台上字第1774號判決要旨參照）。是
    本件原告主張其等為系爭297地號土地之公同共有人對被告
    有不當得利返還請求權及侵權行為損害賠償請求權，本無以
    其他公同共有人即訴外人孫劉明宮、劉正營為原告之必要，
    原告主張本件訴訟為固有必要共同訴訟，有聲請追加孫劉明
    宮、劉正營為原告之必要，尚屬無據，不應准許，併此敘明
    。
四、另原告本起訴聲明：被告戊○○應給付原告及其他全體共有
    人新台幣（下同）37萬5000元，及自起訴狀繕本送達翌日起
    ，至清償日止按年息百分之五計算之利息。以及自起訴狀繕
    本送達翌日起至系爭297地號土地地上物拆除並交還土地之
    日止，按月給付原告及其他全體共有人2萬5000元，其於99
    年1月18日最後變更聲明為：被告應給付原告及其他全體共
    有人161萬7000元及自起訴狀繕本送達翌日起，至清償日止
    ，按年息百分之五計算之利息，核屬擴張應受判決事項之聲
    明，核諸前述規定，尚無不符應予准許。
貳、實體部分：
一、原告主張：系爭297地號土地原為已故劉換彩（97年3月6日
    死亡），詎被告於劉換彩生前未經劉換彩同意，竟無權占用
    系爭土地約600平方公尺，且將土地之一部分出租予訴外人
    甲○○（原告主張甲○○無權占用系爭297地號土地搭建建
    物，請求甲○○折拆除地上物返還土地，業經原告撤回該部
    分起訴），每月收取租金新台幣（下同）25000元，迄劉換
    彩死亡後，系爭297地號土地為原告與被告及第三人劉正營
    、孫劉明宮所繼承而公同共有，惟被告仍未得其他共有人同
    意繼續將系爭297地號土地出租予甲○○，迄今約3年6個月
    ，雖甲○○於原告起訴後，將該部分土地上之建物拆除，然
    被告仍負有返還不當得利及侵權行為損害賠償之責，為此依
    民法第179條、184條第1項前段主張權益。按被告無權占用
    土地約600平方公尺，出租系爭297地號土地收受租金之權利
    ，今被告出租部分297地號土地予甲○○期間，無法律上原
    因受有利益，並致原告及其他共有人受有損害，原告得依侵
    權行為損害賠償請求權或不當得利返還請求權向被告主張權
    利，依被告占用土地600平方公尺計算，被告取得161萬7000
    元不當得利，縱被告出租土地迄建物拆除約3年6個月，每月
    租金2萬5000元計算，被告亦至少計收有105萬元不當得利，
    此為全體共有人之損害額，爰請求被告賠償等語。並聲明：
    被告應給付原告及其他全體共有人161萬7000元及自起訴狀
    繕本送達翌日起，至清償日止，按年息百分之五計算之利息
    。
二、被告則以：其未占用系爭297地號土地，更無將系爭297地號
    土地出租予甲○○之事實存在，系爭297地號土地無原告所
    稱之租賃契約存在，亦無原告所指之地上物存在，系爭297
    地號土地被告沒有占用並出租予他人，應是劉于成在使用，
    劉于成原本在甲○○處工作，後經劉換彩同意將土地出借予
    劉于成使用，搭建之地上物約在98年8月間拆除了，因原告
    不同意繼承分割而未分割土地，繼承之土地大部分都是原告
    占有使用等語置辯。並聲明：駁回原告之訴及假執行之聲請
    ，且陳明：如受不利益之判決，願供擔保請准宣告免為假執
    行。
三、原告主張：系爭297地號土地原為已故劉換彩所有，被告未
    經劉換彩之同意，竟無權占用系爭土地600平方公尺，且將
    土地之一部分出租予訴外人甲○○，每月收取租金2萬5000
    元，迄劉換彩於97年3月6日死亡，系爭297地號土地為原告
    與被告及第三人劉正營、孫劉明宮所繼承而公同共有，惟被
    告仍繼續將系爭297地號土地出租予甲○○，迄今約3年6個
    月，被告無權占有土地並獲得利益而致原告等人受有損害，
    應負有返還不當得利及侵權行為損害賠償之責任云云。惟原
    告之主張業為被告所否認，並以前詞置辯：是本件所應審究
    者為：被告是否有原告主張之無權占用行為存在？按當事人
    主張有利於己之事實者，就其事實有舉證之責任。民事訴訟
    法第277條前段定有明文。經查：
（一）系爭297地號土地原為劉換彩所有，劉換彩於97年3月6日
      死亡，系爭297地號土地為原告與被告及第三人劉正營、
      孫劉明宮共同繼承為公同共有，為兩造所不爭執，並有原
      告所提出之系爭297地號土地登記謄本、繼承系統表各一
      份為，堪信為真實。
（二）又原告主張被告有無權占用系爭297地號土地之事實，並
      提出現場照片四張為證，惟系爭照片固顯示曾有人在現場
      經營永利汽車中古汽車交易，惟該等照片中並無法彰顯何
      人為經營者，而原告復未能提出其他積極證據佐證被告有
      占用土地之事實，尚難以該等照片即遽認被告為占有使用
      之人。
（三）另參諸證人劉于成到庭證稱：「我是被告戊○○之子。我
      原來名字為劉炳利，現在改名為劉于成（當庭勘驗證人身
      分證，父親欄記載為被告戊○○。」、「（對現場照片，
      有何意見？提示並告以要旨）答：我有看過。照片所示的
      地方，車行是我負責的，但沒有申請牌照，只有台中的總
      店才有申請，我借用永利汽車的名字，在系爭地點經營車
      行。」、「（何時開始經營？）證人答已經經營三年多，
      即從95年開始經營，之前開洗車場，但名字不是永利汽車
      ，後來才經營永利汽車。88年我就在系爭地點開始經營洗
      車場，因為我爺爺劉換彩生前就同意我在系爭地點經營洗
      車場。該地點我並沒有轉租給任何人。被告甲○○也沒有
      使用過這個地點，都是我在使用。」、「（是否認識乙○○？）答：是。我和他沒有關係，他只是跑單幫，他在外
      面車行幫客戶調車來賣，他有使用永利車行名義去印製名
      片，但他並沒有受僱於永利車行。他調車，我把車子按價
      錢給他，他賣多少錢，我不管，我們賣車子沒有開立發票
      。乙○○不是永利車行的人員，他都在外面的車行跑業務
      ，我跟他沒有成交交易資料。」、「（劉換彩同意你占有
      使用的證明？）證人答沒有，他沒有簽立字據給我。」「
      （原告複代理人：你跟永利汽車的關係？）答：不算合夥
      ，它的車子給我賣，我跟被告甲○○是好朋友。」、「（
      原告複代理人：你跟被告甲○○的帳如何計算？）答：被
      告甲○○把車子交給我，我就去賣，賣一次就對一次帳。
      沒有分紅，車子交給我，他就把價錢說好，我賣的時候，
      就把要的價錢給他。」、「（原告複代理人：經營永利汽
      車期間，有幾部車？）答：二、三十部。這二、三十部車
      子登記在員工、永利公司名下，公司員工有六個。沒有登
      記在乙○○的名下，至於台中的店有沒有，我不清楚，但
      我經營的部分，則沒有登記在乙○○的名下。」、「（原
      告複代理人：你的土地使用，不用支付任何代價？）答：
      是劉換彩同意讓我使用，我經營的時候，劉換彩並沒有向
      我收租金，且我有經過大家同意。」、「（原告複代理人
      ：劉換彩過世後，是否經過其他繼承人同意？）答：沒有
      ，但之前劉換彩確實有同意我使用。」、「（被告訴訟代
      理人：你跟被告甲○○的交易模式與你跟他人的交易模式
      、對帳方式是否一樣？）答：都是一樣。」等語（詳參98
      年12月23日言詞辯論筆錄），依證人劉于成上開證述，劉
      換彩生前，即由證人占有使用系爭297地號土地，迄原告
      起訴之前，實際占有使用系爭297地號土地之人為劉于成
      ，並劉于成借用永利汽車的名義，在系爭297地號土地上
      經營車行，顯見占有系爭297地號土地之人為劉于成而非
      被告，被告抗辯其未有占用土地之事實，應屬可採。原告
      主張被告無權占用系爭297地號土地使用收益，侵害原告
      所有權及獲不當得利之事實，自無可採。
四、綜上所述，原告既未能舉證證明被告有無權占用系爭297 地
    號土地使用收益之情事，原告主張被告於劉換彩生前未經劉
    換彩同意，於劉換彩亡故後，未經全體共有人之同意，私自
    占用系爭297地號土地排除其他共有人之使用收益，有侵權
    行為及不當得利之情事，自屬無據。被告就系爭297地號土
    地並未有無權占用之情事，原告對被告即無不當得利返還請
    求權及侵權行為損害賠償請求權存在，從而，原告依不當得
    利返還請求權及侵權行為損害賠償請求權之法律關係，訴請
    被告應給付原告及其他全體共有人161萬7000元及自起訴狀
    繕本送達翌日起，至清償日止，按年息百分之五計算之利息
    ，為無理由，應予駁回。
五、本件事實已臻明確，兩造其餘攻擊、防禦方法經審酌後，核
    與結論無涉，爰不一一贅述。
參、訴訟費用負擔之依據：民事訴訟法第78條。
中    華    民    國    99    年    2    月    10    日
                  民事第四庭    法  官  王金洲
正本係照原本作成。
如對本判決上訴，須於判決送達後20日內向本院提出上訴狀。
中    華    民    國    99    年    2    月    10    日
                                書記官  魏愛玲

司法院資訊處製作；財團法人民間司法改革基金會備份。
